【裁判字號】    90,上易,131
【裁判日期】    900920
【裁判案由】    詐欺
【裁判全文】
臺灣高等法院臺南分院刑事判決              九十年度上易字第一三一號      Ｇ
      上  訴  人  臺灣臺南地方法院檢察署檢察官
      上  訴  人
      即  被  告  甲  ○  ○
右上訴人因詐欺案件，不服臺灣臺南地方法院八十八年度易字第二八三五號中華民國
八十九年十二月十四日第一審判決（起訴案號：臺灣臺南地方法院檢察署八十八年度
偵字第六五八七號，移送併辦案號：南檢八十九年度偵字第七六二一號、嘉檢同年度
偵字第一九七號、雄檢同年度偵字第一二八七六號、南檢九十年度偵字第二○九二號
），提起上訴，本院判決如左：
      主      文
原判決撤銷。
甲○○共同連續意圖為自己不法之所有，以詐術使人將本人之物交付，處有期徒刑壹
年。
      事      實
一、甲○○係君鵬有限公司之負責人，明知該公司之財務已陷於困窘，已無支付能力
    ，竟基於意圖為自己不法之所有概括犯意，於民國（下同）八十八年一月間，向
    庚○○所經營之棋崇實業工廠訂購汽車方向盤鉤一萬五千支，並允以日後將再採
    購，致庚○○不疑有他，而自行開發模具生產方向盤鉤，並如數交付與甲○○，
    甲○○則交付其夫經營之君祥有限公司所簽發之票號0000000號，面額新
    台幣（下同）七萬一千八百二十元，發票日八十八年四月三十日之支票一紙與庚○○，以代貨款之支付，惟該支票經屆期提示，因存款不足，遭拒絕往來而退票
    ，庚○○追償無著，始知受騙。
二、甲○○明知自己無償債能力，竟意圖為自己不法之所有，於八十六年十二月二十
    七日，藉公司業務需要向丁○○經營之凱舜汽車有限公司購買自用小客車一輛，
    總價一百二十五萬六千五百二十元，並辦理分期付款，自八十七年一月三十一日
    起至九十一年十二月卅一日止，按月給付二萬零九百四十二元，僅給付六期即自
    八十八年六月份起即不給付分期款項，並於八十八年七月間私自將上開汽車移轉
    於戊○○。
三、甲○○與案外人梁晚亨為夫妻關係，二人於八十七年十一月初，基於共同不法所
    有之意圖，前來嘉義縣梅山鄉裕貿企業有限公司向丙○○陸續購買ＥＰＥ汽車遮
    陽簾材料，總價金二百九十三萬八千三百九十二元，所有貨款均由梁晚亨以其經
    營之君祥有限公司名義簽發之上海商業銀行板橋分行、彰化商業銀行延平分行支
    票為給付，惟其簽發交付之支票，除於十一月十五日到期之支票一紙，面額二十
    七萬六千三百五十三元兌現外，其餘八張，總計面額二百四十五萬六千四百五十
    三元，屆期提示均遭退票而不獲兌付。支票退票後，丙○○向甲○○催索，方女
    以無法一次清償為由請求以分期付款方式給付，復簽發本票十五紙交付丙○○收
    執以虛應故事，及至本票屆期前往要求兌現，方、梁二人已逃逸無。
四、甲○○經營郡郁有限公司（登記其乙○○為負責人），為該公司實際負責人，明
    知公司已無支付能力，竟意圖為自己不法之利益，於八十九年一、二月間，向己○○所營公司叫車拖運貨櫃車，自高雄貨櫃場載至其指定之地點，共計廿二次，
    積欠車費共九萬三千二百一十三元，簽發其公司為付款人之支票二紙以為貨款之
    給付，惟該二張支票屆期提示，竟不獲付款，嗣經至其經營之公司追索，該址已
    人去樓空，始知受騙。
五、甲○○與案外人梁晚亨係夫妻，為對外營業，乃設立君祥有限公司與君鵬有限公
    司，分由甲○○與梁晚亨擔任負責人，實則不論為君祥公司或君鵬公司，均係被
    告與其夫二人共同經營。民國八十七年間，被告等向告訴人林根村表示，接獲國
    外客戶一筆「汽車方向盤套」之訂單，總金額達新台幣二百二十餘萬元，欲向告
    訴人定製購買。被告等向告訴人一再表示，此一國外客戶「Creative Consumer
    Products,inc」係以信用狀付款，且信用甚佳，支付能力絕無問題，渠等亦會將
    貨款全數付清，決不拖欠，甚至將信用狀出示告訴人；而經告訴人向上海商業銀
    行板橋分行查詢，該行之經理亦向告訴人表示此公司之信用狀絕無問題，告訴人
    遂同意接受此一訂單，並於民國八十七年中陸續交貨予被告等。詎料，被告等為
    支付貨款所交付，由君祥公司開具、面額合計新台幣二百十八萬五千三百三十元
    之支票七紙屆期提示後竟均遭退票，嗣經告訴人追索，被告等為恐受刑事訴追，
    遂由甲○○出面，與告訴人於台南縣新化鎮調解委員會成立調解，除將君鵬公司
    前開向凱舜汽車有限公司分期付款之車牌號碼C9-4232 號之自用小客車讓與告訴
    人，以抵償新台幣五十萬元之欠款外，並交付其弟方天聲所開設「樹壯有限公司
    」開具、面額各為新台幣五萬元、合計新台幣四十萬元之支票八紙，及甲○○所
    開具面額新台幣一百三十萬元之本票一紙。惟君鵬公司自將前揭車輛交付告訴人
    後，即根本不付車輛之貸款，任由車輛之動產抵押權人向告訴人追索，且所交付
    之支票更無一紙兌現，經告訴人向被告等之客戶「Creative Consumer Products
    ,inc」之負責人查詢結果，被告等早已向該公司取得貨款，根本未遭拖欠。騙取
    告訴人之信任，告訴人陷於錯誤而交付財物。
六、案經庚○○訴請臺灣臺南地方法院檢察署檢察官偵查起訴，及丁○○、丙○○、
    己○○、戊○○分別訴請臺灣嘉義、高雄、臺南地方法院檢察署移送併辦。
      理      由
一、訊據上訴人即被告甲○○固坦承有以其簽發之支票向告訴人庚○○、丁○○、丙○○、己○○購買汽車、貨品及叫車運送，屆期所交付之支票無法兌現，及屢遭
    追索無法清償等情，惟矢口否認有何詐欺犯行，辯稱因週轉不靈才未還錢，伊有
    意與債權人和解並無詐欺犯意，詳言之：
（一）於八十八年一月初君祥公司向祺崇公司採購當時，君祥公司尚在正常營業並未
      拒絕往來即公司尚未跳票，被告當時所簽之支票無法認定有不法所有之意圖；
      該筆採購之方向盤套鐵鉤，為外銷之汽車零件，何時從國外收到貨款無法確定
      云云。
（二）凱舜公司總共受領之金額達一百三十三萬三千一百二十二元之多，嗣後因付不
      起才未付，足證無詐欺意圖，又因生意失敗，經調解委員會之調解始將該車出
      賣予戊○○，又本件購車名義人係君鵬公司，被告並非動產擔保交易法第三十
      八條之主體，自不成立該罪。
（三）關於丙○○部分：本來有開五萬多元美金支票給他，並有兌現，我給他的支票
      有兌現五十七萬，且後來我有開五萬多元美金支票給他，已經還了二百多萬元
      ，還有七十幾萬元未付。
（四）關於己○○部分：八十八年十一月至八十九年三月底，其仍在支付運費，伊並
      非以預期到期無法兌現之支票作為交付，又伊雖有經營，然並未掌握金錢。
（五）關於戊○○部分：八十七年間向告訴人戊○○訂製購買之汽車方向盤套一批，
      並交付君祥公司開具之支票七紙，屆期雖遭退票，但有些是開信用狀給他，伊
      於八十八年五月二十九日有匯寄十八萬多元給他云云；君祥公司於八十八年二
      月十五才跳票，跳票後仍於同年五月二十九日電匯新台幣一八七一五五元給
      戊○○，並有君祥公司已付給銓銘實業社戊○○兌現之明細共新台幣六七九七
      六八元可證，如何能認定被告有詐欺行為？何況雙方已於八十八年七月二日在
      新化鎮調解委員會成立調解，被告將克萊斯勒Ｃ９－４２３２號３５００ＣＣ
      轎車一輛交付讓渡給戊○○，該車當時之行情至少還有六、七十萬元。
（六）總之，本件應係單純之民事承攬契約，尚難以被告未完全依約履行契約之給付
      費用義務即為施用詐術，且告訴人亦非陷於錯誤而與被告訂立買賣或承攬契約
      ，其所作為，與詐欺罪之構成要件不相符合云云。
二、惟查：
（一）右揭犯罪事實，業據告訴人庚○○、丁○○、丙○○、己○○、戊○○於偵審
      中指述綦詳。並有支票及退票理由單、本票影本、名片影本，調解筆錄影本、
      合約書影本等件在卷可稽。
（二）被告於原審審理時供稱：八十七年七月十五日跳票後君鵬公司就發生財務困難
      ，君祥公司是八十八年二月十五日跳票，這二家公司均是我經營，所以我實際
      上在八十七年七月十五日財務就發生週轉困難（原審一卷第一四五至一四六頁
      ）。告訴人劉上升指稱：八十八年一月份被告打電話到我公司永康市○○路三
      巷六弄十一號之五來定貨，其於八十八年一月底交貨到被告公司，他當場開票
      給我，開四月底的票，後來票跳票（原審一卷第六十九頁）等語，則被告竟於
      其財務發生週轉困難後，仍於八十八年一月以君祥有限公司名義向告訴人劉上
      升訂貨，雖君祥公司是嗣後於八十八年二月十五日才發生跳票，然此不影響被
      告詐欺罪之成立。
（三）本件購車名義人雖係君鵬公司，然被告係君鵬公司之實際負責人，其先生梁晚
      亨僅是掛名而已，而該公司係於八十五年七月十五日第一次跳票，業據被告供
      承不諱（本院一卷第九十九頁），則被告竟又於八十六年十二月二十七日購買
      自用小客車一輛，而於八十八年二月二十八日開始付頭期款十萬元，僅給付六
      期即自八十八年六月份起即不給付分期款項，並於八十八年七月間私自將上開
      汽車移轉於戊○○，亦據告訴人丁○○供述明確（本院一卷第一○○頁），其
      有詐欺之意圖甚明。
（四）八十七年間向告訴人戊○○訂製購買之汽車方向盤套一批，並交付君祥公司開
      具之支票七紙，屆期均遭退票；而被告又交付其弟弟方天聲所開設之「樹壯有
      限公司」面額各為五萬元，合計四十萬元之支票八紙，及其所開具面額一百三
      十萬元之本票一紙；且君鵬公司將車輛交付告訴人戊○○後，被告根本不付汽
      車之貸款，任由車輛之動產抵押權人向告訴人追索，所交交付之支票更無一紙
      兌現（本院一卷第八十八年至八十九頁、一一四頁）、（本院二卷第三十五頁
      ）。
（五）綜上所述，被告於檢察官偵查中坦承君鵬公司在八十七年七月間跳票，該公司
      與君祥公司現因負債大於資產，並已聲請宣告破產等語。是被告自八十七年七
      月間以後，明知自己及其經營之相關企業，已面臨經濟困難，而猶不斷向外購
      買高級汽車及作其他交易行為，且均以預期到期無法兌現之支票以為貨款之交
      付，可見被告有不法所有之意圖甚明。罪證已臻明確，被告所辯，顯係卸責之
      詞，不足採信，其犯行堪以認定。
三、核被告所為，係犯刑法第三百三十九條第一項之罪。被告就上開事實欄三及五之
    犯行，與案外人梁晚亨有犯意聯絡及行為分擔，為共同正犯。事實二至五部分，
    雖未經檢察官起訴，惟該併案部分經本院理後，認與前述已起訴成罪部分之事實
    具有連續犯之裁判上一罪不可分關係。依刑事訴訟法第二百六十七條規定，檢察
    官就犯罪事實一部起訴，其效力及於全部。前開未起訴併案部分之犯罪事實自仍
    在本院得審究之範圍，併此明。被告先後多次犯行，時間緊接，犯罪構成要件
    相同，顯係基於概括犯意反覆為之，應依連續犯之規定論以一罪，並加重其刑。
四、原審以被告罪證明確，予以論罪科刑，固非無見，惟查：（一）八十八年間，被
    告係以君祥有限公司名義向庚○○經營之棋崇實業工廠訂購汽車方向盤鉤一萬五
    千支，此為被告所自承（八十八年偵字第六五八七號卷第四頁），乃原審認定訂
    購者係君鵬有限公司，尚與事實不符，容有未洽；（二）被告詐欺戊○○部分未
    及審理，（三）被告連續詐騙丁○○、庚○○、丙○○、曾德貴、戊○○等多人
    ，惡性非淺，原判決僅以甲○○一時失慮偶罹刑典，而宣告緩刑，亦有未洽，檢
    察官即執此指摘原判決不當，為有理由；被告上訴意旨，仍執陳詞，否認犯罪，
    固無理由，惟原判決既有可議，仍應由本院予以撤銷改判，爰審酌被告之品性，
    及其犯罪之動機、目的、手段、所生危害、所得利益等一切情狀，量處如主文第
    二項所示之刑，以資懲儆。
五、檢察官上訴意旨又以：原判決於事實欄認定被告甲○○有違反動產擔保交易法第
    三十八條之犯罪事實，卻未於理由欄內論處該罪責，亦未於主文內宣示其刑罰，
    顯有疏漏云云，惟查：被告另涉有違反動產擔保交易法第三十八條之罪，經查：
    本件購車之名義人為君鵬公司，而該條之罪，係以契約之債務人為主體，並不包
    括債務人之法定代理人在內，而被告遭凱舜汽車有限公司（代表人丁○○）自訴
    被告違反動產擔保交易法案件，亦經原審法院以附條件買賣契約債務人既為法人
    君鵬有限公司，而被告甲○○僅係債務人君鵬有限公司法定代理人，顯非債務人
    ，自非動產擔保交易法第三十八條規定之犯罪主體，自訴人凱舜公司對被告甲○○提起自訴，即不合法，因此駁回自訴人之自訴，凡此有原審法院八十八年度自
    字第四二七號及本院八十九年度抗字第一一八號裁定附卷可按，從而，檢察官執
    上開情詞，指摘原判決不當，即非有理由，併此明。
據上論斷，應依刑事訴訟法第三百六十九條第一項前段、第三百六十四條、第二百九
十九條第一項前段、刑法第二十八條、第五十六條、第三百三十九條第一項，罰金罰
鍰提高標準條例第一條前段，判決如主文。
本案經檢察官許仲瑩到庭執行職務。
中    華    民    國      九十      年      九月      二十        日
                                  臺灣高等法院臺南分院刑事第六庭
                                      審判長法官  楊    明    章
                                            法官  顏    基    典
                                            法官  徐    宏    志
右正本證明與原本無異。
不得上訴。
                                      法院書記官  李    梅    菊
中    華    民    國      九十      年      九      月     二十四       日
附錄本案論罪科刑法條全文：
刑法第三百三十九條第一、二項：
意圖為自己或第三人不法之所有，以詐術使人將本人或第三人之物交付者，處五年以
下有期徒刑、拘役或科或併科一千元以下罰金。
以前項方法得財產上不法之利益或使第三人得之者亦同。


司法院資訊處製作；財團法人民間司法改革基金會備份。
